最高法院刑事判決　　　　　　　　　　　　　　九十一年度台上字第六五八七號
　　上　訴　人　台灣高等法院檢察署檢察官
　　被　　　告　乙 ○ ○
　　　　　　　　丙○○○
　　　　　　　　甲 ○ ○
　　右　一　人
　　選任辯護人　林 慶 苗律師
右上訴人因被告等違反山坡地保育利用條例案件，不服台灣高等法院中華民國八十九
年六月二十一日第二審更審判決（八十八年度上更(一)字第四八七號，起訴案號：台灣
士林地方法院檢察署八十四年度偵字第七二三、五四六一號），提起上訴，本院判決
如左：
    主  文
上訴駁回。
    理  由
本件原判決以公訴意旨略稱：被告乙○○於民國八十二年任職威晴建設股份有限公司
（下稱威晴公司）董事長期間，因該公司前已取得建築執照之坐落台北縣汐止鎮○○
段社后頂小段三九之五地號等十七筆土地毗鄰金龍湖，環湖道路狹窄，建物銷售不易
，亟圖順利開發。適逢汐止鎮公所擬整治轄區內金龍湖，並開闢由該鎮○○街通往瓏
山琳社區之十二公尺寬道路，苦無經費。被告甲○○則因其妻有意競選汐止鎮湖光里
里長，積極從事鄉土建設工作，遂於得知上情後，邀約當時之鎮長廖學廣向威晴公司
遊說募款，幾經奔走協調，威晴公司同意捐款新台幣（下同）五千萬元，廖學廣並要
求該公司負擔上述十二公尺寬道路闢建經費（由該鎮○○街穿過社后段社后頂小段三
九之｜六、三九之｜七地號國有山坡地，經金龍湖過水橋通往瓏山琳社區及威晴公司
所有前述坐落社后頂小段之建築基地藉以聯外）。乙○○因捷和建設股份有限公司（
下稱捷和公司）有意於聯外道路開闢完成價購上述建地，為圖得該筆讓售利益，明知
汐止鎮公所非山坡地及道路開闢許可主管機關，仍予同意。遂由廖學廣授意該公司規
劃完成，將施工設計圖送廖學廣核定後，由甲○○覓得被告丙○○○所經營之育賢營
造工程有限公司（下稱育賢公司）承攬施作。廖學廣原意對於屬於沿線經過私有地部
分可由威晴公司自行開闢，至於穿越前述國有土地部分則由該公司捐資，由鎮公所辦
理發包，然威晴公司恐經費負擔漫無限制，且有礙於該公司帳務處理，不予應允，迭
經交涉，終獲廖學廣同意全部道路闢建工程由該公司具名與育賢公司簽約定作，國有
財產局部分由該公司自行打點、發生刑責自負。被告等三人與廖學廣均明知前述國有
山坡地之開發許可未經主管機關台北縣政府及財政部國有財產局同意，竟仍共同擅自
占用該國有山坡地零點一一公頃設置工作物道路。其間雖曾因民眾檢舉，由汐止鎮公
所派員查報，並函報台北縣政府會勘裁罰及命令停工，乃仍不顧法令規定回復原狀，
合謀由威晴公司補具申請書及工程預算計劃書，向汐止鎮公所提出申請，廖學廣則予
同意，並私下委由甲○○轉達命繼續施工至全部完工為止。因認被告等三人共犯刑法
第三百二十條第二項、修正前山坡地保育利用條例第三十四條第一項罪嫌等語。惟經
審理結果，認為不能證明被告等三人犯罪，因而撤銷第一審所為科刑之判決，改判諭
知被告等三人均無罪。係以證人即汐止鎮公所建設課技士李文景於原審之供證，核與
台北縣汐止鎮公所八二北縣汐建字第六八四五號函、台北縣政府八二北府工水字第一
一四八七二號函相符，證諸甲○○與證人陳澄晴一致之供述，及育賢公司就系爭道路
工程，於八十二年九月六日向汐止鎮公所提出申請書一紙，內載「本公司受貴所委託
開闢汐止金龍湖明峰街通往瓏山琳之聯絡道路工程，請貴所發給委託公文做為依據」
等語，鎮長廖學廣於其上批示「請依法定程序辦理」，且對該公司主張雙方有委託關
係一事，並未爭執等情，綜合判斷，認系爭道路工程實係由汐止鎮長廖學廣居於主導
地位發包定作，威晴公司僅係被動出資捐建，而為配合公司財務作業需要，以自己名
義出面簽訂承攬契約，至育賢公司則係經由甲○○引介，實際上向汐止鎮公所承攬系
爭道路工程。是該系爭道路規劃開闢，關於辦理用地取得事宜應屬汐止鎮公所權責，
其中關涉國有山坡地究應如何取得國有財產局同意及台北縣政府許可開發，在被告等
三人主觀認知上顯然應屬汐止鎮公所自行解決之範圍。並說明威晴公司就其承諾之工
程款已如數捐助，復具名締約，甲○○基於公益動機游說勸募，至此相關權義關係已
盡，無論其本人或乙○○就原屬鎮公所權責範圍之用地權利問題，衡情均無過問必要
；而育賢公司在本案單純居於承攬地位，根據通常生活經驗，僅負依約完成工作義務
，對於定作人是否與他人另涉爭執、有無權利上之瑕疵，依法原無注意義務，情理上
亦無干涉之可能。況系爭道路施工期間，廖學廣曾派遣汐止鎮公所職員李武雄經常前
往現場查看，亦經丙○○○及證人李武雄於偵、審中一致供陳屬實，客觀上尤足使承
攬人信賴鎮公所為實際定作人，不虞違法發包。而乙○○、丙○○○從未與廖學廣謀
面，復查無任何積極事證足證廖學廣曾告知乙○○、丙○○○、甲○○關於本案國有
山坡地涉及違法使用，因認被告等三人主觀上並無擅自占用公有山坡地之犯罪故意，
無成立修正前山坡地保育利用條例第三十四條第一項罪名可言。俱已詳敘其調查、取
捨證據之結果及憑以為無罪判決之心證理由。就形式上觀察，原判決要無採證違背經
驗法則、論理法則或理由不備之違背法令情事。原判決無罪之論斷理由所謂「系爭工
程實係由汐止鎮長居於主導地位發包定作，威晴公司僅係被動出資捐建，而為配合公
司財務作業需要出面以自己名義簽訂承攬契約而已，至於育賢營造工程有限公司則係
經由甲○○引介……被告等三人主觀認知上顯然應屬汐止鎮公所自行解決之範圍，威
晴公司就其所承諾之工程款既已如數捐助，復經具名締約手續滿足其內部財務流程，
甲○○基於公益動機游說勸募，至此相關權義關係已盡，無論其本人或乙○○就原屬
鎮公所權責範圍之用地權利問題，衡情均無過問之必要」等語，旨在說明系爭道路工
程既由汐止鎮公所主導發包，對於其中國有山坡地用地權利之取得，當屬其權責範圍
。被告等三人或出資捐助，或出面游說勸募，或職司工程承攬，其等因之在誤認已取
得使用權之山坡地上施工築路，要無犯罪故意，則被告等三人既非與廖學廣有犯罪之
意思聯絡，亦無以自己共同犯罪之意思而為，自與成立共同正犯無涉。至廖學廣於偵
查中自承在鎮長任內對於鎮○道路開闢平常作法為「公有地開闢，一般並未經徵求國
有財產局的同意」、「大原則是公地公用」、「習慣上沒有如此（依山坡地保育利用
條例有關規定辦理）」等語，亦僅其個人片面之認知與說詞，要難執之逕認被告等與
之有共同犯意聯絡。原判決理由既已綜合卷證，說明被告等三人確有合理、可信之原
因，誤認汐止鎮○○於○○道路工程其中國有山坡地部分，已合法取得使用權，應無
犯罪故意，則其等主觀上當無為自己或他人「不法」利益犯意，自無竊佔可言。另原
判決理由所稱「縱使增闢系爭道路足以提高威晴公司所有建地對外交通便捷程度，進
而使其獲得較大之商機，亦屬由於道路交通建設附帶形成之反射利益，倘無積極證據
足可證明該公司專為此項圖謀己利之目的而進行官商勾結，已不得違背無罪推定原則
而任意推定其具有不法動機」之語，係在說明增闢系爭道路因提高威晴公司所有建地
對外交通便捷程度，固使其獲得較大商機之「利益」，然無證據足證其有「不法」犯
意情事，此項論斷尚無矛盾可指。檢察官上訴意旨所指摘者，核與法律規定得為第三
審上訴理由之違法情形，不相適合。其餘上訴意旨，係對原判決理由已明白論斷之事
項及採證職權之適法行使，專憑己見，任意指摘，且仍為單純事實之爭執，要難謂為
適法之第三審上訴理由。依前揭說明，本件上訴顯屬違背法律上之程式，應予駁回。
據上論結，應依刑事訴訟法第三百九十五條前段，判決如主文。
中      華      民      國    九十一    年     十一     月    二十一    日
                              最高法院刑事第十二庭
                                  審判長法官  張  淳  淙
                                        法官  謝  俊  雄
                                        法官  蘇  振  堂
                                        法官  張  春  福
                                        法官  呂  丹  玉
      右正本證明與原本無異
                                              書  記  官
中      華      民      國    九十一    年     十一     月    二十七    日
